【裁判字號】    97,上更(二),516
【裁判日期】    971209
【裁判案由】    詐欺
【裁判全文】
臺灣高等法院刑事判決             97年度上更(二)字第516號
上  訴  人
即  被  告  庚  ○
            丁○○
上列上訴人因詐欺案件，不服臺灣板橋地方法院90年度訴字第67
號，中華民國90年5月16日第一審判決（起訴案號：臺灣板橋地
方法院檢察署89年度偵字第21139號、第21140號；併辦案號：同
檢察署90年度偵字第1373號），提起上訴，判決後經最高法院第
2次撤銷發回，本院判決如下：
    主  文
原判決關於庚○、丁○○部分撤銷。
庚○、丁○○共同以犯詐欺罪為常業，各處有期徒刑壹年拾月。
    事  實
一、庚○於民國79年間曾因偽造文書案，經本院判處有期徒刑2
    年及強制工作3年確定，嗣於83年8月4日執行完畢（於本案
    尚不構成累犯）；丁○○於76年間曾因偽造文書案，經臺灣
    臺北地方法院判處有期徒刑6月，嗣經本院駁回上訴確定，
    而於76年9月26日執行完畢（於本案亦不構成累犯）。
二、庚○、丁○○均不知警惕，與丙○○（本院更一審判決有期
    徒刑2年確定）3人明知戊○○（經原審併同偽造有價證券犯
    行，判處有期徒刑7年及強制工作3年確定）、李德正（經原
    審90年訴字948號判處有期徒刑6月，如易科罰金以銀元300
    元折算1日．併科罰金新台幣10000元，如易服勞役以銀元30
    0元折算1日，上訴本院後，撤回上訴確定）等人，共同意圖
    為自己不法之所有，頂讓「祺麟企業有限公司」（下稱祺麟
    公司）後，以該公司名義，並以台北縣板橋市○○路146號2
    樓作為總公司辦公營業處所，以台北縣中和市○○街86巷9
    號1樓「春日行」及台北縣土城市○○路44巷20號作為收貨
    及冷凍肉品廠房，由戊○○先將照片貼在「己○○」之身分
    證後加以影印，而變造「己○○」身分證，繼而以「己○○
    」名義申請開立台北國際商業銀行員山分行帳號000000000
    號帳戶、萬泰商業銀行土城分行帳號000000000號帳戶、上
    海商業儲蓄銀行土城分行帳號20769號帳戶、中央信託局板
    新分行帳號000000000號帳戶、板信商業銀行文化分行帳號
    0000000號帳戶等銀行之支票帳戶使用，以前開銀行之支票
    向商家購入冷凍肉品、海鮮後，再以低價出售予他人，嗣再
    任由前所交付之支票退票，使商家追索無門之方式詐取財物
    ，並以上開詐欺所得，充作日常生活所需，賴以維生等情。
    竟與戊○○、李德正共同基於以犯詐欺罪為常業之犯意聯絡
    ，自88年10月間起，由丙○○擔任該公司會計，負責支付貨
    款；庚○、丁○○分別擔任該公司董事（並未辦理公司變更
    登記），庚○負責張羅該公司載貨用之貨車及協助找尋員工
    、丁○○則以其多年經營肉品之經驗為該公司叫貨及轉銷。
三、丙○○（名片印為「林惠姍」，對外稱「林惠珊」）先親自
    拜訪肉品商家建立關係，以現金及能兌現之支票交易數次後
    ，取得商家信任，再由丙○○、戊○○（對外稱「己○○」
    ）、丁○○（對外稱「郭金旺」）以電話訂貨方式，多次向
    張德謀（原審誤載為周千惠）經營之慶昌鴨場、辛○○經營
    之自強雞行、乙○○（係振聲冷凍食品行之中壢經銷商，販
    賣鴨肉）、甲○○經營之阿水活海產店等商家訂購肉品，而
    交付發票人為「己○○」之支票予商家，以此方式，自88年
    12月間起至89年3月17日止，向張德謀、辛○○、乙○○、
    甲○○等人詐取如附表所示之鴨肉、雞肉、海產等貨品（被
    害人、詐欺時間、詐購物品、交付支票及兌現情形、詐欺總
    金額等均詳如附表所示），得手後，以低價轉賣予不知情之
    鄭耀達（另經原審判決無罪確定），或交由庚○經營之「漁
    會餐廳」使用，或交由丁○○轉售出去。嗣至89年3月下旬
    ，因其等所交付之前揭支票陸續屆期不獲兌現，且上開祺麟
    公司總公司辦公室及廠房已關閉走人，附表所示之被害人等
    始知受騙。
四、案經被害人辛○○、甲○○訴由內政部警政署刑事警察局移
    送臺灣板橋地方法院檢察署檢察官偵查起訴及移送併辦。
    理  由
壹、關於證據能力之說明：
一、按被告以外之人（包括證人、鑑定人、告訴人、被害人及共
    同被告等）於審判外之言詞或書面陳述，除法律有規定者外
    ，不得作為證據，刑事訴訟法第159條第1項固定有明文。然
    被告以外之人於偵查中向檢察官所為之陳述，除顯有不可信
    之情況外，得為證據；被告以外之人於審判外之陳述，雖不
    符同法第159條之1至之4之規定，而經當事人於審判程序同
    意作為證據，法院審酌該言詞陳述或書面陳述作成時之情況
    ，認為適當者，亦得為證據；又當事人、代理人或辯護人於
    法院調查證據時，知有第159條第1項不得為證據之情形，而
    未於言詞辯論終結前聲明異議者，視為有前項之同意，同法
    第159條之1第2項、第159條之5亦分別定有明文。而刑事訴
    訟法第159條之5的立法意旨在於傳聞證據未經當事人之反對
    詰問予以核實，原則上先予排除。惟若當事人已放棄反對詰
    問權，於審判程序中表明同意該等傳聞證據可作為證據；或
    於言詞辯論終結前未聲明異議，基於尊重當事人對傳聞證據
    之處分權，及證據資料愈豐富，愈有助於真實發見之理念，
    上開傳聞證據亦均得資為證據。
二、經查，本件關於共同被告丙○○及證人壬○○、黃文彥、甲○○、辛○○、胡志卿、乙○○、鄭耀達、林源瑞等人於警
    詢所為之陳述，固均係被告以外之人於審判外所為之言詞陳
    述，然經歷審分別於最後審理期日就上開證人之警詢筆錄逐
    一提示並告以要旨，及經本院本審於最後審理期日提示共同
    被告丙○○之警詢筆錄並告以要旨，被告庚○、丁○○2人
    就此部分證據之證據能力或表示無意見，或僅爭執部分陳述
    之真實性【證明力】，而未爭執該部分證據之證據能力（見
    原審卷(二)第112頁、本院上訴審卷第220頁、本院更一審卷第
    148、149頁、本院本審卷第92頁），本院審酌共同被告丙○○及上開證人言詞陳述作成時之情況，並無違法取供情形或
    其他程序上之瑕疵，認引用其等警詢中之陳述作為證據應屬
    適當，是依刑事訴訟法第159條之5之規定，自具證據能力。
三、次查證人壬○○於偵查中，經具結而為之陳述，乃依法定程
    序所為，且經歷審於最後審理期日提示上開偵詢筆錄並告以
    要旨，檢察官及被告庚○、丁○○2人就此部分證據之證據
    能力或表示無意見，或亦僅爭執該陳述之真實性【亦屬證明
    力問題】，而未爭執該部分證據之證據能力（見原審卷(二)第
    112頁、本院上訴審卷第220頁、本院更一審卷(三)第148頁、
    本院本審卷第92頁），本院審酌上開證人言詞陳述作成時之
    情況，業經檢察官告知具結之義務及偽證之處罰後具結而為
    任意陳述，核其製作筆錄過程，並無違法取供或證明力明顯
    過低之瑕疵，所為陳述蓋係出於供述者之真意，皆具信用性
    ，並無顯有不可信之情形，認引用其上開言詞陳述作為證據
    應屬適當，則依刑事訴訟法第159條之1第2項規定，證人壬○○於偵查中向檢察官所為陳述，自有證據能力。
貳、認定犯罪事實所憑證據及理由：
一、訊據上訴人即被告庚○、丁○○，均堅詞否認有上開犯行，
    被告庚○辯稱：其是向祺麟公司買東西，並未參與祺麟公司
    經營云云；被告丁○○辯稱：其係祺麟公司之客戶，僅有向
    該公司購買雞肉，並未加入該公司參與詐欺犯行云云。惟查
    ：
（一）被告庚○、丁○○2人均積極參與祺麟公司業務部分：
  1.被告庚○自承共同被告丙○○係其乾女兒，而共同被告丙○○及證人壬○○均係其介紹進入祺麟公司，以及己○○透過
    其向黃文彥承租RS-7923號小貨車等語（見89年度偵字第211
    39號卷第51頁、90年度偵字第1373號卷第50頁、原審卷第18
    8頁）。又：
  (1)證人壬○○於警詢、原審、本院上訴審及本院更一審時分別
    證稱：我是被告庚○介紹至祺麟公司工作，在88年12月間至
    89年3月初擔任運貨司機，我去應徵上班的第1天，他就交付
    1輛車號「RS-7923」號藍色中華1千1百CC貨車給我駕駛作為
    載貨使用，祺麟公司就只有這1部貨車，後來祺麟公司倒閉
    後，他就把該車開回去自己使用，祺麟公司的董事有4位，
    就是「己○○」、庚○、丁○○、李德正，黃董就是被告庚○，月薪5萬5千元，負責監督工人整理雞肉，洗雞工人都是
    他找來的等語（見89偵21139號卷第7頁反面、90年度偵字第
    1373號卷第87頁、原審卷(一)第114頁、本院上訴審卷第198頁
    、本院更一審卷(一)第160頁、第161頁、第164頁、第167頁、
    第277頁）。
  (2)證人即祺麟公司載貨用貨車之車主黃文彥於警詢時證稱：89
    年1月1日透過被告庚○的介紹將車號RS-7923的藍色中華110
    0CC貨車出租給「己○○」，每日500元，被告庚○說鑰匙先
    放在他家，有人會來開，於是我就把鑰匙交給庚○，後來我
    於89年3月發現貨車已停回庚○家樓下等語，並有「己○○
    」立具之切結書及前開小貨車之照片各1份在卷可按（見90
    年度偵字第1373號卷第145頁、第147頁、第264頁至第265頁
    ）。
  (3)證人即被害人甲○○於警詢及本院更一審時證稱：被告庚○
    也曾經說農安街的漁會餐廳也是祺麟公司的關係企業，因為
    漁會餐廳是祺麟公司的，所以林經理（即林展元）告訴我，
    如果以後漁會餐廳缺貨都可以以祺麟公司的名義向我訂貨，
    而且89年3月底祺麟公司倒閉時，漁會餐廳也跟著倒閉等語
    （見90年度偵字第1373號卷第132頁、134頁、本院更一審卷
  (二)第21頁）。
  (4)警方於89年11月6日搜索被告庚○居住之臺北縣板橋市○○
    路202巷19弄5之1號時，扣得承租人為「己○○」內容相同
    之房屋租賃契約影本2份、中央信託局板新分局活期儲蓄存
    款存摺戶名「己○○」，帳號00000000000000之存摺1份、
    金融卡1張、「己○○」之照片同一式者8張（含底片1張）
    、另一式者2張（含底片1張），有搜索扣押證明筆錄1份在
    卷可憑（見89年度偵字第21139號卷第69頁），並經本院更
    一審於準備程序勘驗屬實，且有搜索時之照片3張附卷可考
    （見本院更一審卷(三)第99頁、第110頁、第121頁至第122頁
    ），被告庚○雖稱：前開物品係「己○○」到我家打麻將的
    時候帶來的牛皮紙袋遺留下來的云云。惟因被告庚○前於警
    詢、偵查、原審及本院上訴審時，均稱：前開物品係「己○○」交由其保管等語（見89年度偵字第21139號卷第51頁反
    面、第76頁反面、90年度偵字第1373號卷第46頁、原審卷(一)
    第65頁、第73頁、卷(二)第106頁、本院上訴審卷第220頁），
    顯與被告庚○前開所辯不符，故其此部分所辯，即非可採。
    至證人戊○○嗣於本院更一審及本院本審時雖證稱：因當時
    到被告庚○家打牌，有1個公事包放在庚○家中忘記拿回去
    云云，然亦核與被告庚○前開歷次所述前揭物品係證人請其
    保管之情節不符，是證人戊○○此部分證詞，顯係事後迴護
    被告庚○之詞至明，亦不足採信。
  (5)從而，被告庚○除介紹其乾女兒即共同被告丙○○至祺麟公
    司擔任會計，且被告庚○更張羅該公司之載貨車輛、於漁會
    餐廳簽收被害人所交付之貨品，並於該公司倒閉後，保管該
    公司之廠房租約、存簿、戊○○之照片等，亦顯見其確有積
    極參與公司之業務，且與戊○○之關係亦屬非淺，是其所辯
    ：係祺麟公司客戶云云，亦難為採。另證人戊○○雖亦於本
    院本審時證稱：被告庚○並沒有參與祺麟公司業務云云，惟
    其所證既亦與前開事證不符，自亦顯係事後迴護被告庚○之
    詞，不足採信。
  2.有關被告丁○○即係祺麟公司之「郭金旺」乙節，業據共同
    被告丙○○於警詢時陳述在卷（見90年度偵字第1373號卷第
    47頁）。又：
  (1)證人壬○○於警訊、偵查及本院更一審時證稱：祺麟公司負
    責向廠商訂貨的人有2位，1位是共同被告丙○○、1位是被
    告丁○○，而公司內部沒有一位叫「郭金旺」的人，所以被
    告丁○○就是「郭金旺」，他負責與廠商洽談生意，在工廠
    處理鴨肉、豬肉的買賣業務，於案發後被告丁○○還曾說本
    案都沒有他的犯罪證據，因為他都用「郭金旺」的假名等語
    （見89偵21140號卷第26頁、89偵21139號卷第7頁反面、本
    院更一審卷(一)第161頁、第163頁、第277頁）。
  (2)證人即被害人辛○○於警詢時陳稱：被告丁○○是我在祺麟
    公司見過的成員等語（見89年度偵字第21140號卷第14頁）
    ；證人即被害人乙○○於本院更一審時證稱：有看到被告丁○○，但不知道坐在董事長辦公室做什麼等語（見本院更一
    審卷(一)第275頁）；證人甲○○於警詢、本院上訴審、及本
    院更一審時證稱：曾在祺麟公司見過被告丁○○，所以才告
    共同詐欺，林經理（即林展元）向我介紹被告丁○○就是祺
    麟公司的高先生，他負責祺麟公司採購雞肉及海產等業務，
    希望我能和祺麟公司配合補充祺麟公司的不足貨源，警察調
    出口卡指認時，才知道被告丁○○的全名等語（見90年度偵
    字第1373號卷第133頁、第134頁、本院上訴審卷第81頁、本
    院更一審卷(一)第183頁）。至證人甲○○雖於本院更一審時
    另證稱：以為丁○○就是李德正，後來經過整個開庭的過程
    中，我才知道，丁○○是要向祺麟公司購買貨品云云。惟因
    被告丁○○與共犯李德正並非同1人，且證人所稱經過開庭
    的過程，才知道被告丁○○是要向祺麟公司購買貨品乙節，
    亦係受到被告丁○○於本案中為辯解所生之影響，尚非其當
    初接觸的實際情況，是證人甲○○其後所稱：我才知道，被
    告丁○○是要向祺麟公司購買貨品云云，係有所誤解所生之
    證詞，尚不得據之為有利於被告丁○○之認定，附此敘明。
  (3)至證人戊○○於本院更一審及本院本審時證稱：被告丁○○
    不是受僱於祺麟公司，他與祺麟一點關係都沒有乙節，因與
    前開事證不符，顯係事後迴護被告丁○○之詞，亦不足採信
    。另被告丁○○雖一再陳稱：其係「侑昇企業股份有限公司
    」（下稱侑昇公司）實際負責人，侑昇公司係與祺麟公司有
    生意往來，其並非祺麟公司董事云云，並提出侑昇公司與祺
    麟公司往來之單據為證。惟因侑昇公司之登記負責人係被告
    丁○○之子高暉唐，並非被告丁○○，有經濟部公司執照影
    本1紙在卷可按（見原審卷(二)第64頁），且縱侑昇公司確與
    祺麟有生意往來，亦無法據此完全排除被告丁○○參與前開
    之犯行，且再核以前開共同被告丙○○之陳述、證人壬○○
    之證詞、被害人之指述等，均足認被告丁○○此部分所辯，
    尚不得據為其有利之認定。
  3.又證人壬○○於警詢時證稱：被告丙○○於89年2月間說公
    司營運不佳，薪資可能暫時無法發放，所以必須製作公司員
    工薪資表，待公司營運較佳時再累積發放，我遂依被告丙○○指示製作1份祺麟公司員工薪資表，其中記載，董事長己○○不支薪，庚○董事每月薪資5萬5千元、李德正董事每月
    5萬5千元、丁○○董事每月5萬5千元、丙○○會計每月5萬
    元等語，並有證人壬○○手繪祺麟公司辦公室位置圖影本多
    紙在卷足參（見90年度偵字第1373號卷第55、56、85、89、
    90、91頁）。
  4.是綜核上情，足證被告庚○、丁○○2人均確有積極參與祺
    麟公司之業務。
（二）被害人遭詐騙部分：
  1.證人即被害人張德謀之配偶周千惠於原審及本院更一審時證
    稱：「己○○」第1次打電話向我訂貨，我至中和市春日行
    查看，現場有2個看板，分別是「春日行」及「祺麟公司」
    ，「己○○」與我洽談時，旁邊尚有2個男子坐在旁邊，後
    來鴨肉送至「己○○」指定的冷凍庫，祺麟公司就開票給我
    的司機帶回，後來「己○○」與丙○○均多次打電話向我及
    我丈夫（即張德謀）訂貨等語（見原審卷(一)第77頁、卷(二)第
    41 頁至第42頁、本院更一審卷(二)第7頁），並有其帳單影本
    3張存卷可稽（見原審卷(一)第107至109），且證人戊○○於
    原審時亦證稱：附表編號1所示之3張支票並未兌現等語（見
    原審卷(一)第154頁）；證人即張德謀經營之慶昌鴨場司機胡
    志卿於警詢時證稱：89年2月間共有7次，自稱祺麟公司負責
    人的「己○○」打電話來訂貨，我先後7次送貨至中和市○○街86巷9號1樓及土城市○○路44巷20號廠房，「己○○」
    先後開立7張支票給我，但均退票，後來89年3月4日，我的
    朋友「老三」打電話介紹客戶丙○○，丙○○就打電話來訂
    貨，要求送至五股鄉的海珍冷凍公司，但丙○○都沒有出現
    ，後來鄭耀達出面接貨，並稱丙○○已經將貨賣給鄭耀達，
    後丙○○有出面點貨並開立1張支票給我，那張支票隔幾天
    就跳票了等語（見89年度偵字第21139號卷第17頁）。
  2.證人即被害人辛○○於警詢時亦證稱：被告丙○○先於88年
    10月間至台北市家禽市場探聽行情並與各雞行老闆建立關係
    ，之後被告丙○○就以現金向各雞行買貨，大約以現金付2
    、3次後，就改以支票付款，前2、3次的支票尚能兌現，但
    後來就退票，祺麟公司是於88年12月至89年3月6日陸續前往
    我台北市家禽市場向我訂貨，被告丙○○交付我的6張支票
    均退票等語（見89年度偵字第21140號卷第14頁至第16頁）
    ；證人辛○○嗣於本院上訴審時亦證稱：每次都是丙○○來
    買，她每天買，支票有時是丙○○帶來給我，有時是我至公
    司結帳時拿的，支票尚未到期，他們就跑路了，所以支票都
    退票等語（見本院上訴審卷第168頁），並有其提出如附表
    編號2所示之6張（面額共計為3,034,700元）遭退票之支票
    正、反面影本、退票理由單各1份附卷可按（見90年度偵字
    第1373號卷第115頁至第118頁）。
  3.證人即被害人乙○○於警詢、原審時證稱：祺麟公司於89年
    3月10日左右，有1位自稱郭金旺的人先打電話來與我接洽訂
    貨，郭金旺說祺麟公司老闆很有錢，可付現金，我遂去參觀
    祺麟公司，辦公室很大且剛開幕，我當時認為應該不會倒，
    就同意送貨至土城市○○路的工廠，遇見丙○○，第2次就
    由丙○○打電話來叫貨，我第2次又送貨去土城市○○路工
    廠，由丙○○簽收，己○○開票付款，但事後都跳票，我送
    貨2次，分別價值101,125元、155,300元，祺麟公司向我買
    鴨翅膀每公斤110元，但我後來追查祺麟公司的下游廠商鄭
    耀達，發現鄭耀達向祺麟公司購買鴨翅膀僅每公斤70元，顯
    見被告以低於進貨價格轉賣出去，故意詐欺等語（見90年度
    偵字第1373號卷第93頁至第95頁、原審卷第232頁至第235頁
    ）；證人乙○○於本院上訴審時亦證稱：是他們的外務郭金
    旺來買，交給我「己○○」的短期支票兩張共20多萬元，都
    沒有兌現。第2次送貨由丙○○簽收，「己○○」開票付款
    等語（見本院上訴審卷第169頁），並有其提出如附表編號3
    所示之2張遭退票之支票正、反面、退票理由各1紙附卷可按
    （見90年度偵字第1373卷第97頁至第100頁）。
  4.證人即被害人甲○○於警詢及本院更一審時分別證稱：被告
    丙○○於88年12月間透過朋友介紹認識我，我遂至祺麟公司
    的板橋市○○路辦公室確認公司存在，始放心與祺麟公司交
    易，初始丙○○親自來訂貨並以支票付款，支票初始均兌現
    ，但後來所開立的支票卻都退票，我公司於88年12月底起至
    89年3月17日止與祺麟公司交易，共損失51萬4千多元，祺麟
    公司的會計丙○○叫海鮮，叫我把海鮮送到台北市○○街的
    漁會餐廳，後來89年3月祺麟公司倒閉，漁會餐廳也隨著倒
    閉等語（見90年度偵字第1373號卷第131頁至第134頁、本院
    更一審卷(一)第186頁），並有其提出之訂貨估價單12張影本
    附卷可參（見90年度偵字第1373號卷第140頁至第143頁）。
（三）被告等人將貨品低價轉售部分：
  1.證人即向祺麟公司訂貨之鄭耀達於警詢、原審及本院更一審
    時證稱：我是自89年2月開始向祺麟公司訂購雞、鴨肉品，
    是被告丙○○與我接洽的，被告丙○○稱公司急需現金，鴨
    翅膀以每公斤75元出售、全雞以每公斤80或85出售，而我向
    慶昌鴨場買鴨翅每公斤須90元、全雞也是1公斤90元，但後
    來慶昌鴨場的司機胡志卿將貨送來時，我就開始懷疑那批貨
    的價格有問題，曾打電話問慶昌鴨場為何賣較貴；「己○○
    」說他很忙得時候，要我直接跟總務小姐丙○○談價錢，也
    就是「己○○」有授權給丙○○，要我直接跟丙○○談價格
    跟出貨就可以，所以才會說有1公斤75元買鴨翅膀的事等語
    （見90年度偵字第1373號卷第68頁、第70頁、原審卷(二)第42
    頁至第43頁、本院更一審卷(二)第11頁）。
  2.證人即被害人乙○○於原審時證稱：我也有親自看到鄭耀達
    的司機把在丙○○工廠內的肉品（包括鴨翅、太空鴨等）載
    走，我們公司是以每公斤120元賣肉品給丙○○，而鄭耀達
    說要以每公斤90元向我們購買，那是不可能的等語（見原審
    卷(二)第43頁）。
  3.被告丁○○固坦承侑昇公司（負責人為其子高暉唐）有向祺
    麟公司購買貨品之事實，惟稱係正常交易云云，並提出侑昇
    公司與祺麟公司之買賣合約書1份為證。然因被告丁○○確
    有積極參與祺麟公司業務乙節，已如前述，且被告丙○○於
    警詢時即已供承：有部分是經由丁○○（化名「郭金旺」）
    的管道銷出去的等語（見89年度偵字第21139號第47頁反面
    至第48頁），以及前開證人鄭耀達買受祺麟公司之貨品價格
    即低於一般行情等客觀情事，足認被告丁○○所辯：侑昇公
    司與祺麟公司是正常交易云云，顯非可採。
  4.據上，足見被告等人確有將向被害人所購得之商品，以低價
    出售予證人鄭耀達，以及藉由被告丁○○銷售與經由被告庚○之漁會餐廳收購而牟利之事實。
（四）綜上所述：
  1.被告庚○積極參與介紹員工壬○○、丙○○進入祺麟公司工
    作，以祺麟公司名義叫貨至漁會餐廳使用，負責租用貨車供
    祺麟公司使用，於祺麟公司倒閉後，仍於家中保管「己○○
    」之存摺、金融卡、變造身分證影本、照片及底片、祺麟公
    司廠房租賃契約等物品；被告丁○○則以其多年經營侑昇公
    司之肉品買賣經驗來為祺麟公司叫貨，並將祺麟公司的肉品
    轉銷出去，顯見被告2人與祺麟公司之經營關係密切。是以
    ，其等前揭所辯：未參與詐欺犯行云云，均乃卸責之詞，不
    足採信。本件事證已臻明確，被告庚○、丁○○2人之犯行
    均堪認定。被告庚○、丁○○於本院審理時分別求傳甲○○
    、丙○○以證明阿水海產餐廳之貨款與祺麟公司無關，或丙○○在警詢時因施用藥品致神智不清云云，核無必要，併予
    敘明。
  2.又雖證人趙呂寶雲於原審時證稱：未見過被告庚○、丁○○
    云云，惟因祺麟公司之有3處，業如前述，而證人因僅在1處
    工作，而無法見得被告庚○、丁○○在他處出入，且核以證
    人壬○○、證人即被害人辛○○、乙○○、甲○○等證述曾
    在祺麟公司見過被告等語，足認證人趙呂寶雲前開證述，係
    因所在處所之限制所致，尚不得據此即為有利於被告庚○、
    丁○○之認定，併予敘明。
  3.至證人戊○○稱：本案其係掛名負責人，另有後台老闆云云
    。惟查：證人戊○○對於究竟有後台老闆幾人，先後陳述不
    一，且對於後台老闆如何指示乙節，所為之陳述亦前後歧異
    。再而，證人戊○○於原審時陳稱其可決定有些公司員工之
    錄用（見原審卷(二)第105頁）；證人即會計師陳思亮於原審
    時證稱：祺麟公司打電話來我事務所表示要辦理公司變更登
    記，我至祺麟公司後，「己○○」（即戊○○）拿出資料給
    我辦，後來辦妥後，我去請款，就發現祺麟公司關門了，我
    之前去過祺麟公司4次，都與「己○○」接洽等語（見原審
    卷第43頁至第44頁）；證人即廠房出租人林源瑞於警詢中證
    稱：「己○○」向我租賃土城市○○路44巷20號廠房，簽約
    時有見到「己○○」及丙○○等語（見89年度偵字第21139
    號卷第12頁至第13頁）。從而，證人戊○○既有權決定員工
    是否錄取，且公司變更登記之辦理、租賃廠房，亦皆由其與
    會計師接洽或與房東簽約，足見證人戊○○始為祺麟公司之
    實際經營者，本件顯係戊○○、李德正及被告庚○、丁○○
    、共同被告丙○○等人共同成立詐騙集團至明。證人戊○○
    所稱：尚有後台老闆云云，要無可採，附此說明。
參、法律修正之比較適用：
    被告庚○、丁○○行為後，刑法部分條文已於94年2月2日修
    正公布，並於95年7月1日施行。按行為後法律有變更者，適
    用行為時之法律，但行為後之法律有利於行為人者，適用最
    有利於行為人之法律，現行刑法第2條第1項訂有明文。茲就
    上開行為有關之新舊法比較部分，臚列如下：
一、刑法第28條共同正犯之範圍，已修正限縮於共同實行犯罪行
    為者始成立共同正犯，排除陰謀犯、預備犯共同正犯，自屬
    行為後法律有變更，而非僅屬文字修正，應有新舊法比較適
    用問題。新法對被告並無較有利，應適用修正前舊法關於共
    同正犯之規定（最高法院96年度台上字第1323號判決、本院
    暨所屬法院96年度法律座談會決議亦同此意旨）。
二、刑法第33條第5款有關罰金之最低數額部分，刑法分則編各
    罪所定罰金之貨幣單位原為銀元，修正前刑法第33條第5款
    規定：「罰金：（銀元）1元以上」，而銀元與新臺幣間之
    折算，依現行法規所定貨幣單位折算新臺幣條例規定，以銀
    元1元折算新臺幣3元；修正後刑法第33條第5款則規定：「
    罰金：新臺幣1,000元以上，以百元計算之」。經比較新舊
    法之規定，修正刑法第33條第5款所定罰金之最低數額，較
    之修正前提高，自以修正前刑法第33條第5款之規定有利於
    被告。
三、又修正後，業已刪除刑法第340條常業詐欺罪之規定。故基
    於常業詐欺之犯意而犯數同一詐欺罪名，依修正前刑法第34
    0條規定，為常業詐欺罪一罪；但依修正後規定，則已無常
    業詐欺罪可資適用，即應將各次詐欺犯行以數罪併合處罰。
    惟如詐欺行為有2次以上者，因數罪併罰之結果，其定執行
    刑之上限係各宣告刑合併之刑期以下（但不得逾30年），而
    以刑法第339條詐欺罪之法定刑為有期徒刑5年以下觀之，理
    論上即可能達10年以下（此為2次詐欺犯行之情形，如為3次
    以上，則依此類推），顯已重於修正前刑法第340條常業詐
    欺罪所規定之有期徒刑7年以下（1年以上）之法定刑。是以
    在此種情形下，如適用修正前常業詐欺罪之規定，自係較為
    有利（參照臺灣高等法院暨所屬法院因應新修正刑法施行座
    談會研討意見）。
肆、論罪科刑部分：
    按刑法上所謂常業犯，指反覆以同種類行為為目的之社會活
    動之職業性犯罪而言，至於犯罪所得之多寡或盈虧、經營時
    日之長短，是否恃此犯罪為唯一之謀生職業，均非所問，縱
    令兼有其他職業，仍無礙於該常業犯罪之成立（最高法院90
    年度台上字第4156號判決意旨參照）。本件庚○、丁○○2
    人以前述方式向附表所示之被害人詐騙肉品，再以低價轉賣
    ，其等主觀上有以詐欺所獲取之財物，為其謀生之主要憑藉
    ，客觀上亦以詐欺所得財物，充作日常生活所需，顯見其等
    以詐欺所得財物維生而以之常業之意甚明。是核被告2人所
    為，均係犯刑法第340條以犯詐欺罪為常業罪。被告2人與共
    同被告丙○○及戊○○、李德正等人，有犯意之聯絡及行為
    之分擔，為共同正犯。至附表編號4被害人甲○○部分，雖
    未經公訴人起訴，惟與起訴部分，有常業犯之實質上一罪關
    係，既為起訴效力所及，自應併予審理。
伍、撤銷改判理由部分：
    原審據以論科，固非無見，惟查：(一)於事實欄認定共犯尚有
    戊○○等人，而於理由欄內僅認定被告庚○、丁○○及共同
    被告丙○○3人成立共同正犯，尚有未適；(二)就附表編號4被
    害人甲○○部分，未經公訴人起訴，原審併予審理之依據，
    疏未說明，亦有未洽；(三)又被告行為後，刑法相關規定之修
    正，原判決未及比較新舊法及其適用，復有未合。被告2人
    上訴意旨，否認犯罪，固均無可取，惟原判決既有上開可議
    之處，即屬無可維持，應由本院將原判決關於被告庚○、丁○○2人部分撤銷改判（共同被告丙○○部分，因業經本院
    更一審判決有期徒刑2年確定）。爰審酌被告2人為本件犯行
    之動機、以虛設行號為詐騙之手段，生活狀況、智識程度，
    及行騙被害人造成市場經濟交易混亂危險，且於犯罪後試圖
    使證人壬○○為偽證等一切情狀，分別量處被告庚○、丁○○2人，各有期徒刑1年10月。至公訴人聲請併予宣告強制工
    作，惟因審酌被告等2人犯罪之時間並不長，以及本案之犯
    罪情節等，認尚毋庸併予宣告強制工作，附此敘明。
四、臺灣板橋地方法院檢察署97年10月30日板檢慎荒97偵字第11
    9593號函檢送97年度偵字第29036號（含同署92年度偵字第2
    046號、94年度偵字第12167號、台灣嘉義地方法院檢察署92
    年度發查字第56號、他字第1439號、偵字第6644號卷各1宗
    ）移送併辦意旨略以：被告丁○○與翁世盟、李國柱共同基
    於意圖為自己不法之所有，以犯詐欺為常業之犯意聯絡，由
    翁世盟提供身分證件並向玉山商業銀行新莊分行申請支票（
    戶名翁世盟，帳號0000000000000號），交由丁○○及李國
    柱2人使用，並在桃園縣桃園市○○○街8號虛設「北味冷凍
    食品行」，在桃園縣桃園市○○路96號承租「德川冷凍庫」
    供訂購貨品存放使用。自89年7月間起至10月間止，對外詐
    購財物牟利，由丁○○、李國柱對外自稱為「翁世盟」，且
    為北味食品行負責人，接洽購買冷凍肉品，利用上述翁世盟
    之支票，在桃園市向豪漢國際有限公司、駿昌食品有限公司
    、聯管貿易有限公司、豪漢鑫有限公司、台鳳股份有限公司
    、弘飛興業股份有限公司、昇春股份有限公司、協興冷凍食
    品有限公司，立生食品有限公司、華裕海產行等10家公司、
    行號，詐取冷凍肉品等財物，合計約值13,153,640元，因有
    共犯翁世盟、李國柱之供述，故認被告此部分亦涉有刑法第
    340條犯行。惟查：證人李國柱於本院更一審審理時證稱：
    北味食品冷凍食品行是我與綽號「小江」之人所開設，且我
    是以翁世盟名義與被告丁○○做生意，以前會說被告丁○○
    有同案關係，是因為誤會他欠錢不還，還報警抓我所造成（
    見本院更一審卷(三)第76頁至第77頁），且依卷內事證，亦查
    無證據足認被告丁○○確有移送併辦所指之犯行，本院無從
    併案審理，自應退回檢察官另行偵查。
據上論斷，應依刑事訴訟法第369條第1項前段、第364條、第299
條第1項前段，刑法第2條第1項前段，修正前刑法第28條、第340
條，罰金罰鍰提高標準條例第1條前段，判決如主文。
本案經檢察官鄭龍照到庭執行職務。
中    華    民    國    97    年    12    月    9     日
                  刑事第一庭  審判長法  官  葉騰瑞
                                    法  官  莊明彰
                                    法  官  王炳梁
以上正本證明與原本無異。
如不服本判決，應於收受送達後10日內向本院提出上訴書狀，其
未敘述上訴之理由者並得於提起上訴後10日內向本院補提理由書
（均須按他造當事人之人數附繕本）「切勿逕送上級法院」。
                                    書記官  廖逸柔
中    華    民    國    97    年    12    月    9     日
附表：
┌──┬────┬────┬────┬──────────────┬──────┬─────┐
│編號│被 害 人│詐欺時間│詐購物品│ 交 付 支 票 及 兌 現 情 形 │詐欺總金額（│備      註│
│    │        │        │        │                            │新台幣）    │          │
├──┼────┼────┼────┼──────────────┼──────┼─────┤
│ 1  │張德謀（│89年2月1│  鴨肉  │發票人己○○、台北國際商業│738,849元   │          │
│    │經營慶昌│2日起至3│        │  銀行員山分行為付款人、帳號│            │          │
│    │鴨場，此│月1日止 │        │  000000000號帳戶、票號QE154│            │          │
│    │部分原審│        │        │  9637號、面額20萬元、發票日│            │          │
│    │誤載為周│        │        │  為89年3月15日（退票）     │            │          │
│    │千惠）  │        │        │同上發票人、付款人及帳號  │            │          │
│    │        │        │        │  、票號QE0000000、面額288,0│            │          │
│    │        │        │        │  00元、發票日為89年3月15日 │            │          │
│    │        │        │        │ （退票）                   │            │          │
│    │        │        │        │發票人己○○、萬泰商業銀  │            │          │
│    │        │        │        │  行土城分行為付款人、帳號30│            │          │
│    │        │        │        │  0000000號、票號AV0000000、│            │          │
│    │        │        │        │  面額250,849、發票日89年3月│            │          │
│    │        │        │        │  30日（退票）              │            │          │
├──┼────┼────┼────┼──────────────┼──────┼─────┤
│ 2  │辛○○（│88年12月│  雞肉  │發票人己○○、板信商業銀行│3,651,980元 │          │
│    │經營自強│間起至89│        │  文化分行為付款人、帳號3502│            │          │
│    │雞行）  │年3月6日│        │  777號、票號ZM0000000號、面│            │          │
│    │        │止      │        │  額358,200元、發票日為89年3│            │          │
│    │        │        │        │  月10日（退票）            │            │          │
│    │        │        │        │同上發票人、付款人及帳號、│            │          │
│    │        │        │        │  票號ZM0000000號、面額467,5│            │          │
│    │        │        │        │  00元、發票日為89年3月20日 │            │          │
│    │        │        │        │ （退票）                   │            │          │
│    │        │        │        │同上發票人、付款人及帳號  │            │          │
│    │        │        │        │  、票號ZM0000000號、面額443│            │          │
│    │        │        │        │  ,400元、發票日為89年3月15 │            │          │
│    │        │        │        │  日（退票）                │            │          │
│    │        │        │        │同上發票人、付款人及帳號  │            │          │
│    │        │        │        │  、票號ZM0000000號、面額無 │            │          │
│    │        │        │        │  法辨識、發票日為89年3月30 │            │          │
│    │        │        │        │  日（退票）                │            │          │
│    │        │        │        │發票人己○○、中央信託局  │            │          │
│    │        │        │        │  板新分局為付款人、帳號0000│            │          │
│    │        │        │        │  04559號、票號CC0000000號、│            │          │
│    │        │        │        │  面額582,200元、發票日為89 │            │          │
│    │        │        │        │  年3月25日（退票）         │            │          │
│    │        │        │        │同上發票人、付款人及帳號、│            │          │
│    │        │        │        │  票號CC0000000號、面額604,2│            │          │
│    │        │        │        │  00元、發票日為89年3月30日 │            │          │
│    │        │        │        │ （退票）                   │            │          │
├──┼────┼────┼────┼──────────────┼──────┼─────┤
│ 3  │乙○○（│89年2月 │  鴨肉  │發票人己○○、上海商業儲蓄│256,425元   │          │
│    │係振聲冷│底至89年│        │  銀行土城分行為付款人、帳號│            │          │
│    │凍食品行│3月10日 │        │  20769號、票號TUA0000000號 │            │          │
│    │中壢經銷│        │        │  、面額155,300元、發票日為 │            │          │
│    │商）    │        │        │  89年3月15日（退票）       │            │          │
│    │        │        │        │同上發票人、付款人及帳號、│            │          │
│    │        │        │        │  票號TUA0000000號、面額101,│            │          │
│    │        │        │        │  125元、發票日為89年3月26日│            │          │
│    │        │        │        │  （退票）                  │            │          │
├──┼────┼────┼────┼──────────────┼──────┼─────┤
│ 4  │甲○○（│88年12月│  海鮮  │提出估價單影本12張。        │51萬4千元   │          │
│    │經營阿水│底起至89│        │                            │            │          │
│    │活海產店│年3月17 │        │                            │            │          │
│    │）      │日止    │        │                            │            │          │
└──┴────┴────┴────┴──────────────┴──────┴─────┘
附錄本案論罪科刑法條全文；
刑法第339條：
意圖為自己或第三人不法之所有，以詐術使人將本人或第三人之
物交付者，處5年以下有期徒刑、拘役或科或併科1千元以下罰金
。
以前項方法得財產上不法之利益或使第三人得之者亦同。
前二項之未遂犯罰之。
修正前刑法第340條：
以犯第339條之罪為常業者，處1年以上7年以下有期徒刑，得併
科5萬元以下罰金。


司法院資訊處製作；財團法人民間司法改革基金會備份。
